臺灣高等法院刑事判決
                                    108年度上易字第964號
上  訴  人
即  被  告  黃耀南


上  訴  人
即  被  告  王裕文


上二人共同
選任辯護人  蕭棋云律師
            廖孟意律師
            彭彥植律師
上列上訴人因妨害自由案件，不服臺灣臺北地方法院107年度易
字第126號，中華民國108年4月16日第一審判決（起訴案號：臺
灣臺北地方檢察署106年度偵字第9854號），提起上訴，本院判
決如下：
    主  文
上訴駁回。
黃耀南、王裕文均緩刑貳年。
    事  實
一、黃耀南與王裕文因參加「監督年金改革行動聯盟」發起之陳
    情抗議活動，於民國106年4月19日上午8時30分許，前往臺
    北市中正區中山南路與忠孝東路口之監察院大門旁，欲阻止
    立法委員進入立法院內審議年金改革議案。詎黃耀南、王裕
    文見立法委員王定宇途經該處後，明知王定宇欲進入立法院
    內審議議案，不願在現場停留，竟共同基於妨害人行使權利
    之犯意聯絡，共同以雙手推擠王定宇身體並阻擋其往前步行
    ，致王定宇因受渠等之推擠，而不斷後退約5至6步，並於王
    定宇受迫向右側移動繞道前進時，仍阻擋王定宇前行，以此
    強暴方式阻擋王定宇離開，而妨害其自由離去之權利。嗣經
    員警發現上情，上前制止黃耀南、王裕文並協助王定宇脫離
    現場，而悉上情。
二、案經王定宇訴由臺北市政府警察局中正第一分局報告臺灣臺
    北地方檢察署檢察官偵查起訴。
    理  由
壹、證據能力部分：
一、按被告以外之人於偵查中向檢察官所為之陳述，除顯有不可
    信之情況者外，得為證據，刑事訴訟法第159條之1第2項定
    有明文。又刑事訴訟法第158條之3規定：「證人、鑑定人依
    法應具結而未具結者，其證言或鑑定意見，不得作為證據。
    」所謂「依法應具結而未具結者」，係指檢察官或法官依刑
    事訴訟法第175條之規定，以證人身分傳喚被告以外之人（
    證人、告發人、告訴人、被害人、共犯或共同被告）到庭作
    證，或雖非以證人身分傳喚到庭，而於訊問調查過程中，轉
    換為證人身分為調查時，此時因身分為證人，則應依同法第
    186條有關具結之規定，命證人供前或供後具結，其陳述始
    符合第158條之3之規定，而有證據能力。本案證人即告訴人
    王定宇於檢察官偵訊時之證詞，業經具結，有結文在卷為憑
    （見偵字第9854號卷第101頁），且偵查中檢察官向被告以
    外之人所取得之陳述，原則上均能遵守法律規定，不致違法
    取供，是證人王定宇於偵查中證詞之可信性極高，並無顯有
    不可信之情況，揆諸刑事訴訟法第159條之1第2項、第158條
    之3之規定，有證據能力而得為證據。
二、其餘本判決所引之非供述證據，並無證據證明係公務員違背
    法定程序所取得，亦無顯有不可信之情況，且經原審及本院
    於審理期日提示予被告辨識而為合法調查，依刑事訴訟法第
    158條之4反面規定，應認均有證據能力。
貳、實體部分：
一、訊據被告黃耀南、王裕文固不否認有於上開時間在現場之事
    實，惟均否認有何強制犯行，被告黃耀南辯稱：伊當天去現
    場是因為要陳情，剛好遇到王定宇，並非刻意等待，也沒有
    推擠王定宇身體，是因為警方拉扯而為掙脫才往前，至於有
    沒有碰到王定宇已經沒有印象，伊沒有要妨害自由的意思云
    云；被告王裕文則辯稱：伊是想向王定宇表示意見，剛好遇
    到王定宇，而非刻意等待，是因為警方在後方拉住伊，伊才
    往前，並沒有用手去推王定宇，也沒有妨害自由的意思云云
    。惟查：
  ㈠被告2人確於上開時間在事發現場一節，業據被告2人於原審
    審理時供承在卷（見原審卷第61頁），並據證人即告訴人王
    定宇於原審審理時結證無誤（見原審院卷第123頁背面），
    且有臺北市政府警察局中正第一分局106年5月8日北市警中
    正一分刑字第10630515500號函所檢附之監視器錄影畫面翻
    拍照片、執行抗議年金改革陳抗蒐證資料概況紀錄表在卷可
    稽（見偵字第9854號卷第35至37頁）。此部分事實，應堪認
    定。
  ㈡被告2人阻擋、推擠告訴人王定宇之行為已達妨害告訴人自由
    離去之權利程度：
  ⒈依臺灣臺北地方檢察署檢察官勘驗案發現場監視器錄影畫面
    結果：【光碟檔案名稱：2017_4_19_8_32_2.dvr】：畫面時
    間8：32：02至8：32：33時，被告2人站在監察院車道門前
    ，互相交談；畫面時間8：32：33至8：32：38時，被告2人
    見告訴人步行走近監察院車道門前，因而移動位置站立在告
    訴人行走路徑前方；畫面時間8：32：39時，被告2人均正面
    以手推擠告訴人之身體，告訴人因而後退5至6步，並往右方
    移動腳步，被告2人仍持續以手推擠告訴人，現場三名員警
    前來阻止被告2人；畫面時間8：32：52時，告訴人掙脫被告
    2人，進入監察院車道門，此有臺灣臺北地方檢察署檢察官
    勘驗筆錄在卷可稽（見偵字第9854號卷第45頁背面）。足徵
    被告2人當天確有站立於告訴人行走路徑前方，以手推擠告
    訴人，而以前揭方式阻止告訴人步行前進之舉。被告2人辯
    稱：渠等並非刻意推擠，係因掙脫警方拉扯始致身體往前云
    云，顯非可採。
  ⒉復依證人王定宇於偵查中結稱：當天伊坐立法院公務車，先
    到青島東路及鎮江街口，警方說現場進不去，所以請司機繞
    到中山南路與忠孝西路口，希望立委從監察院旁的側門穿越
    監察院進到立法院；伊才剛下車，黃耀南、王裕文就靠過來
    ，直接用手肘及側臀推擠伊，不讓伊前進，一開始沒有講甚
    麼話，伊說要進立法院開會，渠等不能阻擋伊，黃耀南、王
    裕文就說「沒有會了、沒有會了」，並沒有對伊陳情，也沒
    有講到陳情的內容；伊有說不要碰伊，也有往後退，但黃耀
    南、王裕文還是前進，一邊說「我哪有擋你」並繼續朝伊前
    進，後來伊從右邊繞過渠等，黃耀南、王裕文就橫著移動擋
    住伊，是後來警察勸導不要這樣，伊掙脫後才走進監察院等
    語（見偵字第9854號卷第99頁至其背面）；暨其於原審審理
    時結稱：當時被告2人用身體推擠、阻擾伊進入監察院，伊
    有跟被告2人說要進去執行公務，不要妨害自由，講了好多
    次，但被告2人仍繼續用背部、肩膀、身體頂住伊，阻止伊
    往前走，最後伊受不了才要求現場警察執行職務等語（見原
    審卷第123頁至其背面），可知告訴人當下即向被告2人明確
    且多次告知不要妨害告訴人意思決定自由、阻止告訴人前進
    之意思，益徵被告2人係在明知告訴人不願在現場之情形下
    ，仍以手推擠告訴人，阻擋告訴人離開，而妨害告訴人自由
    離去之權利。被告2人辯稱：渠等均無妨害告訴人行使權利
    之意思及行為云云，洵非可採。
  ⒊至被告2人之辯護人於原審及本院審理時為渠等利益主張：縱
    令被告2人有推擠、壓迫告訴人之事實，惟渠等係出於陳情
    之動機，且與告訴人前後僵持不足10秒鐘，告訴人即安然離
    去，縱有侵害告訴人自由法益，亦屬極其輕微，難認有何法
    益遭受侵害或足以構成刑事不法云云。惟按刑法第304條之
    強暴、脅迫，祇以所用之強脅手段足以妨害他人行使權利，
    或足使他人行無義務之事為已足，並非以被害人之自由完全
    受其壓制為必要（最高法院28年上字第3650號判例、85年度
    台非字第75號判決意旨參照）。是強制罪之成立，本即非以
    被害人之自由完全受其壓制為必要，被告2人陳情之舉，縱
    認屬實，於法治社會中，亦應循其他合法、理性、和平之途
    徑解決，渠等尚難認有妨害告訴人自由離去之權利，要不能
    以渠等前揭動機係為陳情，即無視告訴人不願與渠等對話之
    意思決定而阻卻其不法。
二、綜上所述，本案事證明確，被告2人有上揭事實欄所示犯行
    ，洵堪認定，應予依法論罪科刑。至辯護人彭彥植律師聲請
    再次勘驗當日現場突衝之監視器錄影畫面，因檢察官已勘驗
    完畢，並作成勘驗筆錄附卷可稽（見偵字第9854號卷第45頁
    背面），且被告2人及其辯護人於本院準備程序時，均對勘
    驗筆錄表示無意見，被告2人共同選任之辯護人彭彥植律師
    ，聲請再次勘驗該監視器錄影畫面，核無必要，應予駁回，
    併予敘明。
三、按刑法第304條之強暴、脅迫，祇以所用之強脅手段足以妨
    害他人行使權利，或足使他人行無義務之事為已足，並非以
    被害人之自由完全受其壓制為必要（最高法院28年上字第36
    50號判例可資參照）。又刑法學者及實務見解均認其重在保
    護個人之意見自由，而非行動自由，故以達於影響被害人自
    由決定意思之程度，即足成立本罪，不以使被害人完全喪失
    意思決定之自由為必要。經查，被告2人站立在告訴人行走
    路徑前方，以手推擠告訴人，阻止告訴人步行前進，且前後
    歷時將近20秒，當有影響告訴人自由決定之意思，是核被告
    2人所為，均係犯刑法第304條第1項之妨害人行使權利罪。
    被告黃耀南、王裕文就上開犯行，彼此間有犯意聯絡及行為
    分擔，應論以共同正犯。
四、原審認被告罪證明確，適用刑法第28條、第304條第1項、第
    41條第1項前段，刑法施行法第1條之1第1項、第2項前段之
    規定，及以行為人之責任為基礎，審酌被告黃耀南並無前科
    ，被告王裕文則有違反國家總動員法之前科，有本院被告前
    案紀錄表可佐，被告黃耀南素行良好，被告王裕文素行非佳
    ；又被告2人均為碩士畢業一節，分據被告2人於原審審理時
    供承在卷（見原審卷第185頁背面），則依被告2人智識程度
    ，當知他人自由決定之意思，應予以尊重，渠等陳情之舉，
    縱令屬實，於法治社會中，亦應循其他合法、理性、和平之
    途徑解決，竟恣意以手推擠、阻止告訴人步行前進，明知告
    訴人不願在現場，仍以前揭方式，阻擋告訴人離開，而妨害
    告訴人自由離去之權利，誠屬不該；併參以被告2人犯後猶
    否認犯行之犯後態度，暨被告黃耀南自述目前為教師、月入
    新臺幣（下同）7萬元左右、已婚，育有1子之家庭生活經濟
    狀況（見原審卷第185頁背面）；被告王裕文自述目前擔任
    臺北捷運工程師，月入8萬元左右、未婚、有母親要扶養之
    家庭生活經濟狀況（見原審卷第185頁背面），兼衡告訴人
    受害之時間，被告2人犯罪之動機、目的及手段等一切情狀
    ，分別量處如原判決主文所示之刑，並均諭知易科罰金之折
    算標準。其認事用法均無違誤，量刑亦屬妥適，被告2人上
    訴意旨，仍執陳詞否認犯罪云云，均為無理由，其上訴均應
    予駁回。另查，被告黃耀南前未曾受何有期徒刑之宣告，被
    告王裕文雖曾因違反國家總動員法，經本院以80年度上訴字
    第363 號判決判處有期徒刑6 月，減為有期徒刑3月，再經
    最高法院駁回上訴確定，於81年2月9日執行完畢迄今，5 年
    以內未曾因故意犯罪而受有期徒刑以上刑之宣告，有本院被
    告前案紀錄表2份在卷可參，於本案雖尚未與告訴人和解，
    惟念及被告2人係因參加年金改革陳情抗議之活動，欲阻止
    告訴人進入立法院內審議年金改革議案，一時失慮妨害告訴
    人自由離去之權利，衡其情節尚屬輕微，被告2人經此罪刑
    之宣告，爾後當知所警惕，諒無再犯之虞，是本院認被告2
    人所受本件刑之宣告以暫不執行為當，均併予宣告緩刑2年
    ，以啟自新。
據上論斷，應依刑事訴訟法第368條、第74條第1項第1款、第2款
，判決如主文。
本案經檢察官鄭龍照到庭執行職務。
中　　華　　民　　國　　109 　年　　3 　　月　　11　　日
                  刑事第十六庭  審判長法　官  葉騰瑞
                                      法　官  陳芃宇
                                      法　官  莊明彰
以上正本證明與原本無異。
不得上訴。
                                      書記官  蘇佳賢
中　　華　　民　　國　　109 　年　　3 　　月　　11　　日
附錄：本案論罪科刑法條全文　　　　　
中華民國刑法第304條
（強制罪）
以強暴、脅迫使人行無義務之事或妨害人行使權利者，處 3 年
以下有期徒刑、拘役或 3 百元以下罰金。
前項之未遂犯罰之。